臺灣高等法院民事判決　九十一年度上易字第六五０號
　　　上　訴　人　甲○○
　　　被　上訴人　乙○○
右當事人間請求返還不當得利事件，上訴人對於中華民國九十一年五月三十一日臺灣
新竹地方法院第一審判決（九十年度訴字第八九一號），提起上訴，本院判決如左：
　　　主　　　文
原判決關於駁回上訴人後開第二項之訴部分及命上訴人負擔訴訟費用之裁判均廢棄。
被上訴人應再給付上訴人新台幣拾萬元及自民國九十年十一月二十九日起至清償日
止，按年息百分之五計算之利息。
其餘上訴駁回。
第一、二審訴訟費用由被上訴人負擔十分之三，餘由上訴人負擔。
　　　事　　　實
一、上訴人聲明求為判決：(一)原判決關於不利上訴人部分廢棄。(二)被上訴人應再給付
    上訴人新台幣（下同）一百萬元及自民國（下同）九十年十一月二十九日起至清
    償日止，按年息百分之五計算之利息。(三)第一、二審訴訟費用由被上訴人負擔。
    其事實上陳述，與原判決記載相同，茲引用之。所用之證據：援用原審之立證方
    法。
二、被上訴人聲明求為判決：(一)上訴駁回。(二)第二審訴訟費用由上訴人負擔。其事實
    上陳述，與原判決記載相同，茲引用之。所用之證據：援用原審之立證方法，並
    補提出九十年農業年報第六二、六三頁為證。
　　　理　　　由
一、本件上訴人起訴主張：伊於民國（下同）九十年八月一日經由阡福不動產仲介公
    司之仲介，與被上訴人簽訂不動產買賣契約書，向被上訴人購買其所有坐落新竹
　　縣寶山鄉○○○段三叉凸小段八０之五、八０之九及一五七地號土地三筆，面積
　　共計一萬三千二百十九平方公尺（下稱系爭土地），約定總價金為一千一百萬元
　　，伊已於簽約當時交付被上訴人一百十萬元，惟伊於購買之初，曾明確向被上訴
　　人表示所欲購買之土地須符合「土地周圍無墓地」及「高速鐵路未經過土地附近
　　」，而被上訴人當時亦保證完全符合伊之需求，然伊於簽約後，再次赴現場查看
　　時，竟發現周遭有一座無主墓，且距離高速鐵路預定經過路線最近僅八十八公
　　尺，致不符合伊係為興建農舍居住之用途與目的，顯有瑕疵，伊自得依民法第八
　　十八條之規定，撤銷上開購買土地之意思表示，伊並曾於九十年九月十三日以存
　　證信函告知被上訴人上開所存在之瑕疵，並主張解除契約，詎被上訴人竟置之不
　　理，爰再次以本件起訴狀繕本之送達，向被上訴人表示解除上開契約。如認伊解
　　除契約不合法，而被上訴人解除契約為合法，惟因被上訴人根本未受任何損害，
　　而伊又係因被上訴人隱匿上開瑕疵之情形下始交付一百十萬元，則被上訴人主張
　　將該一百十萬元全數沒收充作違約金，顯屬過高，亦應予核減等情，爰依不當得
　　利之法則，求為命被上訴人給付一百十萬元及自起訴狀繕本送達之翌日起至清償
　　日止，按年息百分之五計付利息之判決（原審判命被上訴人給付十萬元本息；而
　　駁回上訴人其餘之請求。上訴人就其敗訴部分聲明不服；被上訴人就其敗訴部分
　　未聲明不服而確定）。
　　被上訴人則以：兩造於簽訂契約時，曾經由阡福不動產仲介公司充分說明買賣標
　　的內容，且高速鐵路預定經過路線係在系爭土地之外山後，距離甚遠，不致振動
　　影響農作及興建農舍，至上訴人所指墓地為有應公，且不在系爭土地內，均難指
　　為瑕疵，況上訴人於買賣成交前曾至現場了解現況，伊亦無隱匿情事。本件全係
　　因上訴人於應付第二期款期限屆滿之九十年八月二十五日無法付款，經伊以存證
　　信函催告上訴人應於九十年九月五日給付後，仍拒不付款，伊始於九十年九月六
　　日以存證信函向上訴人表示解除契約，並依約將上訴人已交付之一百十萬元悉數
　　沒收。系爭土地上種植有綠竹園及柚子園，可收取竹筍及柚子，於簽約後，因未
　　再繼續耕作，致農作物幾乎荒廢，以一季按公有數據設算損失即已達七十萬元等
　　語，資為抗辯。
二、經查上訴人於九十年八月一日經由阡福不動產仲介公司之仲介，與被上訴人簽訂
　　不動產買賣契約書，向被上訴人購買其所有系爭土地，約定總價金為一千一百萬
　　元，上訴人已於簽約時交付被上訴人一百十萬元之事實，為兩造所不爭執，並有
　　不動產買賣契約書可證（見原審卷第一一頁至第一三頁），自堪認為真實。
三、上訴人雖主張伊於購買之初，曾明確向被上訴人表示所欲購買之土地須符合「土
　　地周圍無墓地」及「高速鐵路未經過土地附近」，而被上訴人當時亦保證完全符
　　合伊之需求，然伊於簽約後再次赴現場查看時，竟發現周遭有一座無主墓，且
　　距離高速鐵路預定經過路線最近僅八十八公尺，致不合伊係為興建農舍居住之用
　　途及目的，顯有瑕疵，伊自得依民法第八十八條之規定，撤銷上開購買土地之意
　　思表示，亦得據以主張解除契約云云，惟為被上訴人所否認，復經核兩造所簽訂
　　不動產買賣契約書亦無上開保證之約定（見原審卷第一一頁至第一三頁）。雖被
　　上訴人不否認系爭土地附近為高速鐵路預定經過路線，但依交通部、內政部於八
　　十四年七月十五日共同發布之獎勵民間參與交通設施毗鄰地區禁限建辦法第十二
　　條第二項第二款規定，高速鐵路兩側之劃定為山坡地地區，水平淨距離六十公尺
　　（含）範圍內為限建範圍（見原審卷第八七頁），而上訴人既自認系爭土地距離
　　高速鐵路預定經過路線最近尚有八十八公尺（見原審卷第六０頁），自不在限建
　　範圍內；又雖有無主墓一座，惟上訴人亦自認不在系爭土地內（見原審卷第五
　　八、五九頁），均無礙上訴人欲以系爭土地供作興建農舍之用，顯難認有瑕疵，
　　殊非上訴人所得據以主張解除契約。又據證人即阡福不動產仲介公司之營業員劉
　　家霖在原審到場結證：「我是受被告（指被上訴人）委託代他銷售土地，被告有
　　先帶我到現場看過，原告（指上訴人）看到報導，喜歡此土地，所以由我帶他到
　　現場去看，看了蠻喜歡，後來經過議價過程，兩造價錢談攏就簽約．．．」，「
　　．．．原告當時沒有說要高鐵沒經過，不能有墓地．．．」（見原審卷第七０頁
　　），即上訴人亦自認「訂約前到過系爭（土）地二、三次，．．．」（見原審卷
　　第五二頁），顯見上訴人並非出於錯誤始決意購買系爭土地，自亦不得依民法第
　　八十八條之規定，撤銷其所為購買上開土地之意思表示。是上訴人所為上開之主
　　張，殊不足取。
四、兩造既於所簽訂不動產買賣契約書第十條約定：「本約簽訂後，倘甲方（指上訴
    人）不買或不按約定日期付款，經乙方（指被上訴人）定期催告仍不給付時，願
　　將既付價款全部由乙方無條件沒收，扺作違約金，並解除契約。．．．」（見原
　　審卷第一二頁背面），則被上訴人因上訴人未依約於九十年八月二十五日給付第
　　二期款五百萬元，經以存證信函催告上訴人應於九十年九月五日給付後，仍拒不
　　付款，再於九十年九月六日以存證信函向上訴人表示解除契約，並依上開約定，
　　沒收上訴人已交付之一百十萬元充作違約金，有被上訴人致上訴人之新竹郵局第
　　一四五三號、第一五００號及第一五八九號存證信函可證（見原審卷第三九頁至
　　第四三頁、第三五頁至第三八頁），且為上訴人所自認（見原審卷第五二頁），
　　固屬有據，惟按約定之違約金額過高者，法院得減至相當之數額，為民法第二百
　　五十二條所明定。被上訴人嗣後改稱上訴人已交付之一百十萬元係屬定金，依民
　　法第二百四十九條第二款規定，上訴人不得請求返還，並無上開得予核減規定之
　　適用（見本院卷第二五頁），殊屬無據。爰斟酌上訴人係於九十年八月一日簽約
　　並交付該一百十萬元，惟該契約旋即於同年九月六日經被上訴人合法解除，又系
　　爭土地上雖種植有綠竹園及柚子園，已據證人劉家霖結證明確（見原審卷第七０
　　頁），可收取竹筍及柚子，惟被上訴人亦自認因簽約後，未再繼續耕作，致農作
　　物幾乎荒廢，以一季按公有數據設算損失為七十萬元（見原審卷第三三頁及本院
　　卷第二七頁），則被上訴人將上訴人已交付之一百十萬元依上開約定，悉數沒收
　　，充作違約金，顯屬過高，應核減至七十萬元，方屬適當。至超過上開部分之四
　　十萬元被上訴人自係無法律上之原因而受利益，致上訴人受損害，上訴人自得請
　　求被上訴人返還，惟原審僅判命被上訴人給付十萬元並加付法定遲延利息。
五、從而，上訴人依據不當得利之法則，請求被上訴人再給付三十萬元及自起訴狀繕
    本送達之翌日即九十年十一月二十九日起，至清償日止，按年息百分之五計算之
　　利息部分，自屬應予准許；至超過上開部分之其餘七十萬元本息之請求，即屬不
　　應准許。原審就上開應予准許部分所為上訴人敗訴之判決，自有未洽，上訴論旨
　　指摘原判決此部分不當，求予廢棄改判，為有理由；就上開不應准許部分所為上
　　訴人敗訴之判決，並無不合，上訴論旨指摘原判決此部分不當，求予廢棄改判，
　　為無理由。
六、至兩造其餘之攻擊或防禦方法及未經援用之證據，經本院斟酌後，認為均不足以
　　影響本判決之結果，自無逐一詳予論駁之必要，併此敘明。
七、據上論結：本件上訴為一部有理由，一部無理由，依民事訴訟法第四百五十條、
　　第四百四十九條第一項、第七十九條但書，判決如主文。
中　　　華　　　民　　　國　　九十一　　年　　　十　　　月　　　八 　　 日
　　　　　　　　　　　　　　　　臺灣高等法院民事第十三庭
　　　　　　　　　　　　　　　　　　審判長法　官　林　鄉　誠
　　　　　　　　　　　　　　　　　　　　　法　官　劉　清　景
　　　　　　　　　　　　　　　　　　　　　法　官　王　聖　惠
右正本係照原本作成。
不得上訴。
中　　　華　　　民　　　國　　九十一　　年　　　十　　　月　　 十五　　 日
　　　　　　　　　　　　　　　　　　　　　書記官　林　明　輝
